【裁判字號】    88,訴,1571
【裁判日期】    901231
【裁判案由】    詐欺等
【裁判全文】
臺灣板橋地方法院刑事判決                        八十八年度訴字第一五七一號
    公  訴  人  臺灣板橋地方法院檢察署檢察官
    被      告  癸○○
    選任辯護人  徐方齡
    被      告  辛○○
右列被告因詐欺案件，經檢察官提起公訴（八十八年度偵字第一八七九號），本院
判決如左：
    主  文
癸○○、辛○○均無罪。
    事  實
一、公訴意旨略以：被告癸○○於民國八十四、五年間因其所經營立陽成有限公司（
    下稱立陽成公司），開發汽車行動馬桶失敗而陷於經濟困窘，無資力可進行投資
    ，因喜愛收集奇石，因而結識陳樹發（未據起訴）及在斯里蘭卡出生，年籍不詳
    且身無分文之英國人亞歷山大，三人乃基於共同意圖為自己不法所有之詐欺犯意
    ，明知亞歷山大並未擁有任何礦權，竟於八十七年底對外詐稱，亞歷山大取得斯
    里蘭卡製造商科技半導原料之矽晶開採權，若投資開採可獲得年報酬率百分之高
    利潤，欲將高獲利由投資大眾分享。且對外佯稱因我國與斯里蘭卡無邦交，若由
    我國公司直接投資不獲保障，冒有極大風險，為降低風險，應由臺灣之公司，投
    資美國公司，再由美國公司投資斯里蘭卡公司，乃於八十七年底及八十八年初先
    後未經申請許可，擅自在臺北縣板橋市○○路○段三十一號二十一樓，成立立陽
    成半導體股份有限公司及立陽成科技股份有限公司（下稱立科公司），和在美國
    成立資本額僅有美金一元之ＣＡＬ公司（由陳樹發、亞歷山大、癸○○英文姓名
    第一個字母組成），預計立科公司資本總額為新台幣（下同）七億八千萬元，初
    期召募一億九千萬元資本。因三人對籌劃及行銷均不熟稔，乃僱請有犯意聯絡之
    被告辛○○為立科公司之副總經理，由辛○○負責撰作精美建廠、營運、利潤之
    說明書及錄影帶，對外宣傳，並委由有犯意聯絡之柯水發（另案於本院審理中）
    ，以每股十元價格出售立科公司認股憑證，柯水發則以每股二十五元至三十元向
    不特定人販售認股憑證，其中價差由柯水發取得，不知情之民眾，使周旋等一千
    零十一人陷於錯誤，陸續以每股二十五元至三十元價格，購買立科公司股份，計
    三百餘萬股，共約一億元。廖某等人恃之為生，並以之為常業。癸○○取得三千
    餘萬元後，除將其中一千六百萬元匯至美國及斯里蘭卡分由亞歷山大取得，分給
    陳樹發三百萬元外，其餘一千餘萬元之廖某以之清償債務等花費殆盡。嗣於八十
    八年七月二十六及二十七日經警持搜索票搜扣如附表示所之物。因認被告癸○○
    、辛○○二人所為，係犯公司法第十九條第二項、刑法第三百四十條之罪嫌，又
    被告辛○○於同年七月二十六日上午三時許，在本檢察官提示證件表明身分，偵
    訊癸○○時，將立科公司董事長辦公室門反鎖，以身體抵住門，阻擋本檢察官出
    入，妨害公務之執行。因認被告辛○○另犯有刑法第一百三十五條第一項罪嫌。
二、公訴人認為被告二人涉有前述犯行，無非以：訊據被告二人自承已收取三千餘萬
    等情不諱，被告二人雖辯稱︰亞歷山大確實擁有礦權，伊等真心為臺灣取得半導
    體原料等語云云。惟查，被告等無法提出亞歷山大確有礦權資料，以供查核，且
    公司尚未成立，被告等坦承將募集資金大部分挪為清償其個人債務及分配招募人
    獎金等，焉有何能用募得資金投資、設廠？故其所辯，顯係事後卸責之詞，不足
    採信。此外復有如附所示之物扣案事稽，被告二人犯行明確，洵堪認定，為其論
    據。
三、訊據被告癸○○及辛○○雖坦承於右開時地，以開採矽晶為由發行認股憑證，委
    託柯水發以每股二十五元至三十元，向社會大眾募集資金，迄至八十八年七月二
    十六日止，共一千餘人認股，共收取三千餘萬等情，惟均堅決否認其有前述之詐
    欺、違反公司法或妨害公務犯行，被告癸○○辯稱：「開採權確實存在，ＣＡＬ
    公司的資本額是壹佰萬美金，並不是一元美金，而且立陽成公司並不是做馬桶的
    ，是做徽章的。亞歷山大也不是陳樹發介紹的，而是我介紹給陳樹發的」，「我
    當時有請教律師、會計師，要依法將股款募足之後才成立公司，而事業是真實的
    ，並無詐欺」等語，被告辛○○辯稱：「我只是職員，而且也有投資，所以我並
    沒有違反公司法，也沒有詐欺的意思，也沒有妨礙檢察官執行公務」，「行銷部
    分是交給柯水發，而且我到職的時候，公司也已經有開始行銷，彩色的投資說明
    書也是柯水發製作的，錄影帶是紀錄片」，另就涉嫌妨害公務部分辯稱：「子○○當時有問律師，並表示檢察官並沒有出示搜索票，搜索可能不正當。當時我見
    到檢察官，所以才想去向檢察官解釋，並請求瞭解情形，我當時並不是想擋住檢
    察官，我也沒有頂住門，只是跟在檢察官身旁解釋，若我要故意阻擋檢察官的話
    ，我大可將檢察官抱住，所言我將門反鎖的部分是不實在的。我認為檢察官當時
    因為氣憤所以誤會了」等語（九十年十二月二十八日審判筆錄）。
四、按犯罪事實應依證據認定之，無證據不得推定其犯罪事實，刑事訴訟法第一百五
    十四條定有明文。次按被告之自白不得作為有罪判決之唯一證據；仍應調查其他
    必要之證據，以察其是否與事實相符，刑事訴訟法第一百五十六條第二項亦規定
    甚詳。申言之，被告之自白縱使具有任意性，苟無補強證據，亦無從擔保自白之
    真實性，被告以外之人所為之供述證據，無論出於共犯、同案被告、被害人、告
    訴人或證人，其證據價值更為薄弱，縱使證人有具結偽證之處罰，亦無從擔保其
    證言之真實性，如係此等之人所為單一之指述，當然推定其證據證明力不足，無
    需探究其指述之真實性如何。此所以有數量法則（數量規則）之產生。蓋數量法
    則乃證據容許性規則之一，而補強法則乃數量法則之一。除前述被告之自白必須
    補強證據加以補強外，主要待證事實需有證人（廣義證人包括共犯、同案被告、
    被害人、告訴人等）二人以上，亦即單一證人之證言，仍須依其他第二證據加以
    補強。進而言之，自白係被告之認罪行為，其證據證明力最強，立法猶規定不得
    作為有罪判決之唯一證據；則舉重以明輕，被告以外之人之指述或證述，尤亦不
    得作為有罪判決之唯一證據。何況，在證據法則上，即證據資料尚有對被告有利
    之存疑時，如無法依客觀方法排除此項合理之可疑時，依「罪疑利益歸被告原則
    」，不得以此項證據資料作為有罪判決之依據。再者，認定被告有罪之事實應憑
    證據；如未能發現相當之證據，或證據不足以證明，自不能以推測或擬制之方法
    ，以為裁判之基礎；且認定事實所憑之證據，其為訴訟上之證明，須達於通常一
    般人均不致有所懷疑，而得確信其為事實之程度者，始得據為有罪之認定；倘其
    證明尚未達到此一程度，而有合理之懷疑存在時，尚難為有罪之認定基礎；苟積
    極證據不足為不利於被告事實之認定時，即應為有利於被告之認定，更不必有何
    有利之證據（最高法院三十年上字第八一六號、四十年台上八六號、七十六年台
    上字第四九八六號判決參照）。徵諸被告既無自證己罪之義務，更無自證無罪之
    義務，此乃當然之法理。
五、經查：
（一）公訴意旨固指稱被告癸○○、辛○○均無法提出亞歷山大確有礦權資料，以供
      查核，且公司尚未成立，被告等坦承將募集資金大部分挪為清償其個人債務及
      分配招募人獎金等，焉有何能用募得資金投資、設廠，因認被告等所稱之投資
      係屬虛構。惟查：
    (1)被告癸○○、辛○○於偵查中均在押，是否可藉助於他人提出公司內部資料，
      以供查核，並非無疑，而被告二人均辯稱開採權係由亞歷山大取得並掌握，與
      證人柯水發、丙○○所述相符（九十年七月五日訊問筆錄、九十年十二月四日
      訊問筆錄），則被告二人與亞歷山大合作投資時，是否對採礦權等亞歷山大提
      供之資料真偽已有認識，亦非無疑，仍不得僅以被告二人於偵查中無法提出亞
      歷山大確有礦權資料乙節，逕予認定被告二人與亞歷山大有共同詐欺之犯行。
    (2)被告癸○○、辛○○於本院審理中，提出一九九八年一月二十七日至一九九九
      年一月二十六日、一九九九年十二月十四日至二○○○年十二月十三日、二○○○年十二月十四日至二○○一年十二月十二日之採礦權證明，另提出被告癸○○以個人名義（Ｍａｒｋ  Ｌｉａｏ）於二○○一年十二月二十一日取得之
      開採權證明、礦區詳細地圖等礦權資料、美國ＣＡＬ  Ｓｉｌｉｃａ公司之設
      立證明書、斯里蘭卡ＲＰＰＬ（Ｒｕｈｕｎａ  ２００１  Ｐｒｉｍｅ  Ｐａ
      ｃｉｆｉｃ）註冊登記、公司執照、公司章程、備忘錄、與亞歷山大草擬之備
      忘錄、ＣＡＬ  Ｓｉｌｉｃａ公司及ＲＰＰＬ公司之股權分配表、斯里蘭卡Ｐ
      ＰＣＬ（Ｐｒｉｍｅ  Ｐａｃｉｆｉｃ  Ｃｅｙｌｏｎ）公司與ＳＤＡ（Ｓｏ
      ｕｌｔｈ  Ｄｅｖｅｌｏｐｍｅｎｔ  Ａｕｔｈｏｒｉｔｙ  ｏｆ  Ｓｒｉｌ
      ａｎｋａ斯里蘭卡南方開發局）協議書、斯里蘭卡Ｒ２００１經建計畫、斯里
      蘭卡投資部註冊登記證明書、與美國Ｂｕｆｆａｌｏ  Ｈａｍｍｅｒ  Ｍｉｌ
      ｌ  Ｃｏ．之契約及與各機構、公司往來之信函、前往斯里蘭卡礦區參訪、拜
      會之照片、匯款水單、立陽成科技開發股份有限公司籌備處總分類帳等資料為
      佐，辯稱該項投資案確實存在，並實際進行投資。
    (3)證人即投資人寅○○、乙○○、甲○○、己○○均稱有至斯里蘭卡看過矽礦，
      丑○○、戊○○、被告姪女壬○○、子○○之弟劉恩劭、尹文伶、周無愁另稱
      係基於對癸○○、辛○○、子○○等人之信任而投資，證人並均認為矽礦之投
      資應為真實等情（偵查卷第一百八十五頁、一百八十八頁、一百八十九頁、九
      十年八月二十三日訊問筆錄、九十年十月四日訊問筆錄、九十年十月十八日訊
      問筆錄），另證人即立科公司籌備處、正發公司職員劉翰蓉、梁蘭馨、江淑華
      、邱保郎、李荷芬、郝芬芬、李心慧、庚○○、柳秀桃、吳碧雲、王永珍、洪
      麗娟、翁明進、子○○之證詞，則稱僅受雇銷售認股憑證，對於投資事業之真
      偽並不瞭解等情（偵查卷第三十四、三十六、四十、四十三、五十一、五十三
      、五十七、一百二十九、一百三十八、一百四十二、一百四十八、一百五十一
      、一百五十三、一百八十一、），另被告辛○○辯稱自身亦相信此項投資為真
      ，除自己電匯四百九十二萬元投資之外，並以父親陳木杉名義投資一百萬元，
      提出立陽成公司證明書、匯款收執聯為證，並經證人丙○○證述屬實（九十年
      十二月二十日訊問筆錄）。且被告二人經搜索、收押後，柯水發及其他主要投
      資人另成立台旺科技、晶王科技開發股份有限公司等公司續行與亞歷山大接洽
      或進行投資，益見對此項投資案仍認為真。
    (4)公訴意旨認為美國ＣＡＬ  Ｓｉｌｉｃａ公司資本額僅有美金一元，惟並未指
      明其認定依據，依被告所呈美國ＣＡＬ  Ｓｉｌｉｃａ公司登記資料，資本額
      應為美金一百六十五萬五千元。另依被告癸○○、證人丙○○所呈之資金運用
      明細以觀，立陽成公司自八十七年八月至八十八年七月十四日，已匯款至美國
      ＣＡＬ  Ｓｉｌｉｃａ公司達美金五十一萬五千七百十五元，約合一千八百零
      五萬元，另匯至斯里蘭卡美金八萬一千八百元，約合二百八十六萬三千元，另
      匯至曼谷、新加坡等地與亞歷山大美金九萬二千一百元，約合三百二十二萬三
      千五百元，有匯款水單在卷可稽，另稱立陽成公司於八十二至八十五年間曾支
      出研發費用美金七十四萬餘元，並提出美國Ｂｕｆｆａｌｏ公司之函件為證，
      另依立陽成科技開發股份有限公司籌備處八十八年三月一日至同年八月三十一
      日總分類帳明細所列之機具辦公設備及郵電、交通等開辦費用，合計達九百九
      十一萬四千八百三十元。依前揭資料所示，其中對美國ＣＡＬ  Ｓｉｌｉｃａ
      公司或斯里蘭卡之境外匯款，均係以立陽成公司之名義匯款，足認係由立陽成
      公司代為支出，則被告所辯雖曾以立科公司籌備處獲得之認股款項挹注立陽成
      公司，惟僅係回填資金獨立之立陽成公司，並非藉此詐欺投資款項清償立陽成
      公司之債務等情，仍難謂為虛偽，亦難由此資金運用情形遽行認定被告係將投
      資款用供清償其個人債務及分配招募人獎金等，無從用募得資金投資、設廠。
    (5)綜據上述，被告二人前開所辯，尚非全無可採，堪信被告二人所辯相信本件投
      資案為真，始投入大批資本，並介紹自己親友加入等情為真，亦可認定被告二
      人對投資人邀集投資時，並無施用任何詐術。投資人投注金錢及被告取得該筆
      金額之過程，亦無因被告施用詐術而使投資人陷於錯誤之可言。
（二）公訴意旨另以：被告於八十七年底及八十八年初先後未經申請許可，擅自在臺
      北縣板橋市○○路○段三十一號二十一樓，成立立陽成半導體股份有限公司及
      立科公司，因認被告二人另違反公司法第十九條「未經設立登記，不得以公司
      名義經營業務或為其他法律行為」之規定。然查，公訴意旨並未明確說明被告
      二人之此部分犯罪情節及認定依據，且按我國民法，就法人資格之取得，採登
      記要件主義，在公司法人，公司法第六條亦訂有非在中央主管機關登記並發給
      執照後，不得成立之明文。是公司於設立登記前，既未取得法人之資格，當不
      能為法律行為之主體，自不得以其名義經營業務或為其他法律行為，此為公司
      法第十九條之所由設。然觀諸該條所定「未經設立登記，不得以公司名義經營
      業務或為其他法律行為」之文義，可悉其構成要件有二：（一）需未經公司設
      立登記（二）需有對外經營業務或為其他法律行為之事實。茲所謂「經營業務
      或為其他法律行為」，係指行為人未經公司設立登記，而擅以公司名義對外從
      事預定經營項目之營業或著手實施客觀上足與他人發生預定法律關係之行為，
      方足當之。茍行為人尚未著手實施任何客觀上足與他人發生法律關係之營業或
      營業以外之其他法律行為，自不能律以公司法第十九條第二項、第一項之罪責
      。本件立科公司籌備處固以「立陽成科技開發股份有限公司」名義發行股權憑
      證，但註明「俟正式股票完成後憑本券換領」，且於投資說明書上亦載明「立
      陽成科技開發股份有限公司籌備處」名義，客觀上僅為召募股款之行為，尚不
      足認該當於公司法第十九條第二項、第一項所謂「經營業務或其他法律行為」
      之要件，且本院依職權復查無被告有以立科公司名義經營業務，或以該公司名
      義著手實施客觀上足以發生法律效果之行為，亦不能證明被告二人有此部分犯
      行。
（三）公訴意旨另認：被告辛○○在檢察官提示證件表明身分，偵訊癸○○時，將立
      科公司董事其辦公室門反鎖，以身體抵住門，阻擋檢察官出入，妨害公務之執
      行，並指稱「子○○當時大聲斥責搜索不正當，而被告辛○○當時是有張開雙
      臂，將背靠在門上，我不知道他張開雙臂的意思何在。當時辛○○有大聲說話
      ，態度兇惡，但是我忘記他當時說什麼了」，「後來門是丁○○拉開的」等情
      （九十年十二月二十八日審判筆錄）。按刑法第一百三十五條第一項之妨害公
      務罪，以行為人對於公務員依法執行職務時，施以強暴、脅迫，即屬當之；所
      稱「強暴」，係指一切有形力即物理力之行使而言，不問其係對人或對物為之
      均包括在內；所稱「脅迫」，則指以侵害生命、身體、自由、名譽、財物之不
      法為目的之意思，通知對方足使其生恐怖之心之一切行為而言。經查，被告辛○○辯稱：「當時辦公室在場的人有我、癸○○、子○○、書記官、檢察官、
      以及一位警員」，「子○○當時是有和書記官爭奪筆錄，但是並不是我指示的
      」，「後來子○○和書記官搶筆錄之後，檢察官很生氣，我當時心想檢察官可
      能是真的，所以一直想要和檢察官解釋，就一直在檢察官的前面後退走」，「
      我並沒有擋在前面，門當時並不是關著，但是門一碰就會關上的」，「我沒有
      故意出手將門關起來，因為我是背對著門。因為當時我與檢察官正在講話，檢
      察官說開門他要出去，後面的警員就上前將門打開，並將我壓在門的後面。我
      因為不懂搜索的程序，所以想請檢察官解釋，後來問律師之後律師表示搜索的
      程序可能有不對，所以我們怕他是商業間諜，因為出示身分的動作太快」等情
      （九十年十二月二十日訊問筆錄）。與被告癸○○所述情節（九十年十二月二
      十八日審判筆錄）、另案被告子○○於另案之供述（本院九十年訴字第三八三
      號卷，九十年五月三日訊問筆錄）均為相符，另證人即在場警員丁○○亦證稱
      「他們（辛○○、子○○）當時是有在移動，當時只有我壹個人在場。當時他
      們有要求檢察官出示證件」，後來「我架開他們（辛○○、子○○）二人後，
      門一拉是可以打開的」，「之後他們（檢察官、被告癸○○）還是在裡面製作
      筆錄」（八十八年十二月十七日訊問筆錄），另經本院士股法官前往現場履勘
      ，見「大門周圍是白鐵，中間是玻璃，旁邊有刷卡設備，進來要刷卡，門關上
      時直接拉門無法打開，必須將上面的鎖轉開才可以出去，下面另有一道鎖」，
      有本院九十年訴字第三八三號案件九十年六月十九日履勘筆錄附卷可稽，則以
      被告辛○○係背對門口，而證人丁○○所稱架開辛○○後，即可將門打開，應
      可認定彼時辦公室大門並未遭被告辛○○反鎖，公訴意旨似有誤會。又依被告
      辛○○、癸○○、另案被告子○○所述情節及證人丁○○所稱「他們當時是有
      在移動」、「當時他們有要求檢察官出示證件」，且未述及被告辛○○有何對
      在場執行公務之人員施強暴、脅迫之行為，經架開後亦未再為何強暴、脅迫舉
      動等情，則其行為固屬不當，仍無從認定必有妨害公務之犯意，所辯當時僅係
      想瞭解檢察官確實身分並加解釋，或有暫時阻擋到檢察官步出辦公室之路徑，
      惟無妨害公務之故意，純係一時誤會之辯詞，尚稱可信，另亦無積極證據足資
      認定被告辛○○對另案被告子○○擅自強取書記官筆錄之行為具有犯意之聯絡
      ，則被告辛○○此部分犯行應屬不能證明。
六、綜據上述，被告二人所辯情節均無法排除其可能性，亦即極有可能為真，就客觀
    而言，即為有利被告之合理可疑存在，在無客觀方法以排除此項合理可疑時，依
    前述罪疑利益歸被告原則，應為有利於被告之認定，無從認定其等有前揭被訴之
    犯行。此外，復查無其他積極證據足以證明被告二人有公訴意旨所指之犯行，揆
    諸前述規定，不能證明被告犯罪，自應依法諭知無罪之判決。
據上論斷，應依刑事訴訟法第三百零一條第一項，判決如主文。
本案經檢察官陳銘祥到庭執行職務。
中      華      民      國    九十      年     十二     月    三十一    日
                              臺灣板橋地方法院刑事第五庭
                                            法  官  王  偉  光
右正本證明與原本無異
如不服本判決應於送達後十日內向本院提出上訴狀
                                            書記官  陳  怡  君
中      華      民      國    九十一    年      一      月      二      日


司法院資訊處製作；財團法人民間司法改革基金會備份。
